ACORDAO-COMPLETO-2355712

ACÓRDÃO 10414/2019 ATA 34/2019 - PRIMEIRA CÂMARA

VISTOS, relatados e discutidos estes autos em que se aprecia ato de concessão de aposentadoria.
ACORDAM os Ministros do Tribunal de Contas da União, reunidos em Sessão da Primeira Câmara, diante das razões expostas pelo Relator e com fundamento no artigo 71, inciso III, da Constituição Federal c/c os arts. 1º, inciso V, e 39, inciso II, da Lei 8.443/92 e os artigos 1º, inciso VIII, e 260, §1º do Regimento Interno do TCU:
9.1. considerar ilegal e recusar o registro do ato de concessão de aposentadoria de Severina Gomes Pereira (CPF: XXX.820.524-XX) ;
9.2. dispensar a devolução dos valores indevidamente recebidos até a data da ciência pela Universidade Federal Rural de Pernambuco do Acórdão proferido, com base no Enunciado 106 da Súmula da Jurisprudência do TCU;
9.3. determinar à Universidade Federal Rural de Pernambuco, com fundamento no art. 45 da Lei 8.443/1992, que:
9.3.1. esclareça à interessada que sua aposentadoria poderá prosperar, nos moldes em que foi concedida, mediante o recolhimento da contribuição, de forma indenizada, sobre o período de atividade rural averbado, nos termos do Enunciado 268 da Súmula da Jurisprudência do TCU;
9.3.2. comunique, também, à ex-servidora que, em caso de não-recolhimento da contribuição mencionada no item 9.3.1., deve retornar à atividade para completar tempo de serviço suficiente para a inativação, podendo, alternativamente, continuar aposentada com base na regra prevista no artigo 40, § 1.º, inciso III, alínea “b”, da Constituição Federal (aposentadoria por idade, com proventos proporcionais) , observado o cálculo dos proventos na forma da Lei n.º 10.887/2004 e excluído o tempo rural, ora impugnado;
9.3.3 caso se comprove o recolhimento da contribuição, nos termos do Enunciado 268 da Súmula da Jurisprudência do TCU, cadastre novo ato de aposentadoria, submetendo-o ao TCU, no prazo de trinta dias, nos termos dos arts. 262, § 2o, do Regimento Interno do TCU e 19, § 3º, da Instrução Normativa TCU 78/2018;
9.3.4. informe à interessada o teor do Acórdão prolatado, encaminhando ao TCU, no prazo de trinta dias, comprovante da data de ciência pela inativa, nos termos do art. 4º, § 3º, da Resolução-TCU 170/2004, alertando-a ainda de que o efeito suspensivo proveniente de eventual interposição de recurso junto ao TCU não a exime da devolução dos valores indevidamente percebidos após a notificação, em caso de não-provimento desse recurso.

Atos de concessão de aposentadoria.

Primeira Câmara

Universidade Federal Rural de Pernambuco.

3. Interessados/Responsáveis:
3.1. Interessado: Severina Gomes Pereira (XXX.820.524-XX).

13.1. Ministro presente: Benjamin Zymler (na Presidência).
13.2. Ministros-Substitutos convocados: Augusto Sherman Cavalcanti, Marcos Bemquerer Costa e André Luís de Carvalho (Relator).
13.3. Ministro-Substituto presente: Weder de Oliveira.

ANDRÉ DE CARVALHO

Adoto, como relatório, instrução cuja proposta foi acolhida pelo escalão dirigente da Secretaria de Fiscalização de Pessoal (peças 8 e 9) :
INTRODUÇÃO
1.	Trata-se de ato de concessão inicial de aposentadoria de Severina Gomes Pereira (CPF: XXX.820.524-XX) , ex-servidora da Universidade Federal Rural de Pernambuco.
2.	O ato foi submetido, para fim de registro, à apreciação do Tribunal de Contas da União (TCU) , de acordo com o art. 71, inciso III, da Constituição Federal. O cadastramento e a disponibilização ao TCU ocorreram por intermédio do Sistema de Apreciação e Registro de Atos de Admissão e Concessões (Sisac) , na forma dos arts. 2º, caput e incisos I a VI, e 4º, caput, da Instrução Normativa - TCU 78/2018.
HISTÓRICO
3.	Em consulta ao ato Sisac, identificou-se a averbação de 9 anos e 14 dias de tempo de serviço rural.
4.	Considerando que a averbação de tempo rural só seria regular em caso de recolhimento da respectiva contribuição previdenciária, além do fato de que o ato de concessão deu entrada neste Tribunal há mais de cinco anos, fez-se necessário oportunizar o contraditório e a ampla defesa da interessada, nos termos do Acórdão 587/2011-TCU-Plenário, da relatoria do Ministro Valmir Campelo, conforme oitiva acostada à peça 2.
5.	Devidamente notificada (peça 4) , a interessada optou por não apresentar defesa junto aos autos.
EXAME TÉCNICO
6.	Conforme exposto acima, observou-se a averbação, pela inativa, de 9 anos e 14 dias de tempo de serviço rural.
7.	Em relação ao tempo rural, o Tribunal já pacificou sua jurisprudência em 29/2/2012, por meio do Acórdão 414/2012-TCU-Plenário, de relatoria do Ministro Augusto Nardes, que aprovou o Enunciado 268 da Súmula da Jurisprudência do TCU nos seguintes termos:
O tempo de atividade rural somente poderá ser averbado para fins de aposentadoria no serviço público se recolhidas as respectivas contribuições previdenciárias na época própria ou, posteriormente, de forma indenizada.
8.	Consultando-se os autos e o ato Sisac não há evidências de que o recolhimento citado tenha sido efetuado.
Resposta à oitiva
9.	A interessada, mesmo devidamente notificada, conforme peça 4, optou por não se manifestar nos autos.
10.	Dessa forma, o ato merece proposta de julgamento pela ilegalidade com recusa de seu registro.
11.	Complementarmente, cabe ressaltar à inativa as alternativas existentes para que sua aposentadoria possa prosperar, devido à redução do tempo averbado referente ao período rural irregular.
12.	Excluindo-se o período rural, o tempo de serviço da interessada soma 24 anos, 4 meses e 5 dias – insuficientes para que continue aposentada. 
13.	Resta, portanto, à ex-servidora as possibilidades de retornar à atividade para completar tempo de serviço suficiente para a inativação ou recolher a contribuição previdenciária referente ao tempo de serviço rural, de forma indenizada, para que sua aposentadoria possa prosperar nos termos concedidos.
CONCLUSÃO
14.	Tendo em vista a averbação de tempo de serviço rural sem a respectiva contribuição previdenciária, conclui-se que o ato de concessão de aposentadoria de Severina Gomes Pereira merece proposta de julgamento pela ilegalidade e recusa de seu registro.
15.	Cabe esclarecer à interessada que se faz necessário retornar à atividade para completar tempo suficiente para inativação ou efetuar o recolhimento da contribuição previdenciária, de forma indenizada, sobre o período de atividade rural averbado, nos termos do Enunciado 268 da Súmula da Jurisprudência do TCU.
PROPOSTA DE ENCAMINHAMENTO
16.	Ante o exposto, e de conformidade com o preceituado no artigo 71, inciso III, da Constituição Federal c/c os arts. 1º, inciso V, e 39, inciso II, da Lei 8.443/92 e os artigos 1º, inciso VIII, e 260, §1º do Regimento Interno do TCU, propõe-se:
	a) considerar ILEGAL e recusar o registro do ato de concessão de aposentadoria de Severina Gomes Pereira (CPF: XXX.820.524-XX) ;
	b) dispensar a devolução dos valores indevidamente recebidos até a data da ciência pela Universidade Federal Rural de Pernambuco do Acórdão que vier a ser proferido, com base no Enunciado 106 da Súmula da Jurisprudência do TCU;
	c) determinar à Universidade Federal Rural de Pernambuco, com fundamento no art. 45 da Lei 8.443/1992, que:
	c.1) esclareça à interessada que sua aposentadoria poderá prosperar, nos moldes em que foi concedida, mediante o recolhimento da contribuição, de forma indenizada, sobre o período de atividade rural averbado, nos termos do Enunciado 268 da Súmula da Jurisprudência do TCU;
	c.2) comunique, também, à ex-servidora que, em caso de não recolhimento da contribuição mencionada no item c.1, deve retornar à atividade para completar tempo de serviço suficiente para a inativação;
	c.3) caso se comprove o recolhimento da contribuição, nos termos do Enunciado 268 da Súmula da Jurisprudência do TCU, cadastre novo ato de aposentadoria, submetendo-o ao TCU, no prazo de trinta dias, nos termos dos arts. 262, § 2o, do Regimento Interno do TCU e 19, § 3º, da Instrução Normativa TCU 78/2018;
	c.4) informe à interessada o teor do Acórdão que vier a ser prolatado, encaminhando ao TCU, no prazo de trinta dias, comprovante da data de ciência pela inativa, nos termos do art. 4º, § 3º, da Resolução-TCU 170/2004, alertando-a ainda de que o efeito suspensivo proveniente de eventual interposição de recurso junto ao TCU não a exime da devolução dos valores indevidamente percebidos após a notificação, em caso de não provimento desse recurso.
O Ministério Público manifestou-se de acordo com a proposta da Unidade Técnica. Sugeriu que a interessada fosse informada, além da possibilidade de retornar à atividade ou de promover o recolhimento das contribuições previdenciárias relativas ao tempo de atividade rural averbado, de forma indenizada, poderia também optar por continuar aposentada com base na regra prevista no artigo 40, § 1.º, inciso III, alínea “b”, da Constituição Federal (aposentadoria por idade, com proventos proporcionais) , observado o cálculo dos proventos na forma da Lei n.º 10.887/2004 e excluído o tempo rural, ora impugnado.
É o relatório.

não há

Procuradora-Geral Cristina Machado da Costa e Silva.

PESSOAL. APOSENTADORIA. AVERBAÇÃO DE TEMPO RURAL SEM COMPROVAÇÃO DE RECOLHIMENTO DE CONTRIBUIÇÃO PREVIDENCIÁRIA. ILEGALIDADE. RECUSA DE REGISTRO. DETERMINAÇÃO. CIÊNCIA.

APOSENTADORIA (APOS)

Secretaria de Fiscalização de Pessoal (SEFIP).

Atuo no presente processo por força da Portaria TCU n.º 280, de 13/9/2019, em virtude do afastamento do Ministro Walton Alencar Rodrigues, motivo de viagem em missão oficial.
Examina-se ato de aposentadoria de Severina Gomes Pereira (peça 6) , ex-servidora da Universidade Federal Rural de Pernambuco.
A Secretaria de Fiscalização de Pessoal identificou, no ato concessório, averbação de tempo de serviço rural relativo ao período de 9 anos e 14 dias, sem a respectiva contribuição previdenciária na época própria ou, posteriormente, de forma indenizada, em desacordo com jurisprudência sumulada do TCU, consolidada no Enunciado 268.
Devidamente notificada a se manifestar, a interessada não compareceu aos autos para apresentar defesa.
A Unidade Técnica, com o endosso do Ministério Público, propõe considerar o ato de concessão de aposentadoria ilegal, negando-lhe o registro, sem embargo de expedir as determinações transcritas no relatório antecedente.
Feita essa introdução, passo a decidir.
Aquiesço aos pareceres uniformes da Sefip e do Ministério Público, cujos fundamentos, desde logo, incorporo ao meu voto.
O cômputo de tempo de atividade rural sem a realização de contribuição previdenciária à época própria ou, posteriormente, de forma indenizada, identificado no ato de concessão de aposentadoria de Severina Gomes Pereira (peça 6) , contraria sólida jurisprudência do Tribunal de Contas da União, expressa no Enunciado 268:
O tempo de atividade rural somente poderá ser averbado para fins de aposentadoria no serviço público se recolhidas as respectivas contribuições previdenciárias na época própria ou, posteriormente, de forma indenizada.
Excluído o período de atividade rural, a interessada não reúne os requisitos para aposentadoria com proventos integrais, com base no artigo 40, § 1º, inciso III, alínea “a”, da Constituição Federal, com redação dada pela Emenda Constitucional 41/2003. Nessa toada, considero ilegal e nego registro ao ato de aposentadoria de Severina Gomes Pereira.
Cabe alertar à unidade jurisdicionada de origem e à ex-servidora que a aposentadoria poderá prosperar mediante o recolhimento da contribuição previdenciária, de forma indenizada, sobre o período de atividade rural averbado, nos termos do Enunciado 268 da Súmula da Jurisprudência do TCU, sendo facultado à interessada optar por:
- retornar à atividade ou continuar aposentada com base na regra prevista no artigo 40, § 1.º, inciso III, alínea “b”, da Constituição Federal (aposentadoria por idade, com proventos proporcionais) , observado o cálculo dos proventos na forma da Lei 10.887/2004 e excluído o tempo rural, ora impugnado.
Ante o exposto, voto por que o Tribunal acolha a minuta de acórdão que ora submeto à deliberação do colegiado.
TCU, Sala das Sessões Ministro Luciano Brandão Alves de Souza, em 24 de setembro de 2019.
ANDRÉ LUIS DE CARVALHO
Relator